臺灣屏東地方法院民事判決
110年度潮簡字第496號
原      告  邱銘宏  
被      告  公業李火德

法定代理人  李恭岳  
被      告  黃有祥  
訴訟代理人  藍順酉  
            黃有珍  
被      告  財政部國有財產署

法定代理人  曾國基  
訴訟代理人  林秀娟  
複代理人    温嘉璤  
上列當事人間請求確認通行權存在事件，本院於民國111年10月2
4日言詞辯論終結，判決如下：
　　主  文
一、確認原告對被告所有、管理如附表之土地在附圖一範圍內，
    有通行權存在。
二、被告黃有祥應將如附圖一所示編號A、B鐵門予以拆除；被告
    不得為妨害原告通行之行為，並應容忍原告在如附圖一所示
    編號1217⑵、1225⑵至⑷、401⑴至⑵、402範圍內，鋪設碎石道
    路及板橋。
三、原告其餘之訴駁回。
四、訴訟費用由被告黃有祥負擔十分之一，其餘由原告負擔。
　  事實及理由
壹、程序部分：
一、按確認法律關係之訴，非原告有即受確認判決之法律上利益
    者，不得提起之，民事訴訟法第247條第1項前段定有明文。
    又按所謂即受確認判決之法律上利益，係指法律關係之存否
    不明確，致原告在法律上之地位有不安之狀態存在，且此種
    不安之狀態，能以本件確認判決將之除去者而言（最高法院
    52年台上字第1240號裁判參照）。查原告起訴確認對被告所
    有、管理之下開土地如附圖一所示範圍內有通行權，為被告
    所否認，則原告主張通行權之法律關係處於不明確之狀態，
    而此法律上地位之不安狀態，能以確認判決將之除去，應認
    原告具有確認利益，先予敘明。
二、按簡易訴訟之訴狀送達後，原告不得將原訴變更或追加他訴
    ，但請求之基礎事實同一者，不在此限。民事訴訟法第255
    條第1項但書第2款、第436條第2項各有明定。查原告起訴之
    請求嗣變更、追加如下述（本院卷一第4-7；卷二第151、16
    2-164；卷三第45、68頁)，核屬基礎事實同一之請求，於法
    有據。
三、被告財政部國有財產署(下稱國產署)經合法通知，未於最後
    言詞辯論期日到場，核無民事訴訟法第386條所列各款情形
    ，就被告國產署之部分，爰依原告之聲請，由其一造辯論而
    為判決。
貳、實體部分：
一、原告主張：
　㈠原告為坐落屏東縣○○鄉○○段0○○○段000000地號土地(下稱系爭
    土地)所有人，系爭土地與公路無適宜聯絡為袋地，現種植
    香蕉，為供農作之機械車輛進出，需經如附圖一所示，即自
    被告黃有祥所築圍籬旁，通行被告國產署管理國有屏東縣○○
    鄉○○段0000○0000地號土地(下稱1217、1225地號土地)、被
    告公業李火德所有、被告黃有祥承租同段401地號土地(下稱
    401地號土地)、被告黃有祥所有同段402地號土地(下稱402
    地號土地)通行(下稱甲案)至信東路213巷，此亦為系爭土地
    前所有人之通行方式，為損害最少之處所、方法，原告為通
    行之需，得一併請求被告黃有祥拆除附圖一編號A、B之鐵門
    (下稱系爭鐵門)，及被告應容忍原告鋪設碎石道路、板橋，
    不得妨害原告通行。
  ㈡爰依民法第787條、第788條及第767條規定提起本件訴訟，並
    聲明：⒈確認原告就被告所有、管理之甲案範圍之土地內，
    有通行權存在。⒉被告黃有祥應將系爭鐵門予以拆除；被告
    不得為妨害原告通行之行為，並應容忍原告在甲案通行範圍
    鋪設碎石道路、板橋。
二、被告方面：
　㈠被告黃有祥：已提供原告通行寬3.16公尺通行，雖禁止車輛
    通行，但系爭土地自非袋地，原告請求鋪設道路妨礙農地農
    用，遇大雨難以排水，將致農損及淹水，檳榔樹、鐵門為安
    全指標；未下雨亦有伏流水滲出致農損。甲案臨排水溝不利
    通行，原告可自系爭土地經同段400-2、515、513、488地號
    土地(下稱乙案)，至竹西巷之485地號土地(竹西巷)、為龍
    岡路之(下稱系爭土地)1005地號土地，全長約429公尺，或
    將甲案修正沿附圖一編號1225⑶西(右)移100至150公分(下稱
    丙案)，均較甲案損害為少等語，資為抗辯，並聲明：原告
    之訴駁回。
　㈡被告公業李火德：原告未在系爭土地耕種，可能想出售系爭
    土地，並無通行必要等語，資為抗辯，並聲明：原告之訴駁
    回。
　㈢被告國產署：系爭土地自同段400地號土地(下稱400地號土地
    )分割，依民法第789條，原告應優先通行同段400、515、51
    3、488地號土地通行至聯外道路。1217、1225地號土地現況
    有部分為屏東縣內埔鄉公所(下稱內埔鄉公所)管理之新埔大
    排，難供通行，且影響水利地使用等語，資為抗辯，並聲明
    ：原告之訴駁回。
三、經查，下列各節，有土地登記謄本、地籍異動索引、示意圖
    、附圖一、二等件可稽（本院卷一第10、161-164；卷二第4
    8、194-214；卷三第69頁) ，並經本院現場勘驗無訛，有勘
    驗筆錄及照片為憑（本院卷二第9-15頁），且為兩造所不爭
    執，堪信為真實：
　㈠原告為系爭土地所有人，系爭土地分割自同段400地號土地，
    種植香蕉等作物。
　㈡401地號土地為被告公業李火德所有、被告黃有祥承租；402
    地號土地乃被告黃有祥所有，系爭鐵門乃被告黃有祥設置；
    被告國產署管理1217、1225地號土地，部分為內埔鄉公所管
    理之新埔大排。
　㈢系爭土地得經甲、乙案、丙案連接上開公路。
四、得心證之理由：
　　原告主張系爭土地為袋地，請求確認就就甲案所經土地通行
    ，併為上述請求，然為被告所否認，並以前詞置辯，是本院
    應審酌者厥為：㈠系爭土地是否為袋地?若是，本件有無民法
    第789條適用?㈡何案為損害最少之處所及方法?㈢原告其餘請
    求是否有據?茲分述如下：
　㈠系爭土地是否為袋地及民法第789條適用：
　⒈按因土地一部之讓與或分割，而與公路無適宜之聯絡，致不
    能為通常使用者，土地所有人因至公路，僅得通行受讓人或
    讓與人或他分割人之所有地。數宗土地同屬於一人所有，讓
    與其一部或同時分別讓與數人，而與公路無適宜之聯絡，致
    不能為通常使用者，亦同。前項情形，有通行權人，無須支
    付償金，民法第789 條定有明文。
  ⒉查系爭土地未直接相鄰道路，經本院現場勘驗無訛，有勘驗
    筆錄及照片可佐(本院卷二第9-15頁)，且由被告黃有祥所稱
    ：已提供土地讓原告通行等語，亦見系爭土地與公路並無適
    宜聯絡，方有提供原告通行之必要，是系爭土地自屬袋地無
    疑。就本件有無民法第789條適用一節，查系爭土地固分割
    自同段400地號土地，然被告未就系爭土地自400地號土地分
    割出時，是否有與公路聯絡提出證據為憑，且由現場照片以
    觀，無論甲、乙、丙案，所經非皆為道路，難認系爭土地分
    割前本與公路有適宜聯絡，自乏民法第789條適用。
　㈡何案乃損害最少之處所及方法：
　⒈按土地因與公路無適宜之聯絡，致不能為通常使用時，除因
    土地所有人之任意行為所生者外，土地所有人得通行周圍地
    以至公路。前項情形，有通行權人應於通行必要之範圍內，
    擇其周圍地損害最少之處所及方法為之；對於通行地因此所
    受之損害，並應支付償金。民法第787條第1、2項所明定。
    復按所謂通行必要範圍內，周圍地損害最少之處所及方法，
    應依社會通常之觀念，就附近周圍地之土地性質、地理狀況
    ，相鄰土地所有人及利用人之利害得失，斟酌判斷之（最高
    法院98年度台上字第1842號判決意旨參照）。
　⒉原告主張甲案損害較少，被告各以上詞為辯，經查：
　⑴依附圖一、二、被告黃有祥提出示意圖所示，甲、乙、丙3案
    通行土地筆數雖相去不遠(本院卷二第48；本院卷三第69頁)
    ，然僅有甲案業經原告聲請本院囑託屏東縣潮州地政事務所
    (下稱潮州地政)測量，而丙案乃被告黃有祥於本件言詞辯論
    終結日始提出，除難就箇中事項為具體權衡，且觀該示意圖
    實將甲案通行附圖一編號401⑴、402、402⑵等不乏現況道路
    之處(詳下述)，轉嫁至1225地號土地通行(本院卷三第69頁)
    ，就通行之利弊而言，顯未優於甲案。至乙案前經本院數次
    偕同兩造、潮州地政人員至現場，仍僅被告黃有祥就乙案如
    附圖二編號400-2⑴部分聲請測量(本院卷二第8-10、41-43、
    102-104頁)，則乙案實際範圍及面積，不僅欠缺客觀上佐證
    ，併以被告黃有祥提出示意圖所呈，乙案通行需跨越400-2
    、488地號等土地(本院卷二第48頁)，難認損害較少。況就
    通行路線而言，甲案幾近筆直，乙案自上述示意圖所呈，至
    少經3次轉彎，當以甲案便於通行。
　⑵另甲案沿被告黃有祥設置如附圖一所示圍籬旁空地，依序通
    行至系爭鐵門處，系爭鐵門西側已鋪設道路通往信東路213
    巷等情，有附圖一、照片可參(本院卷二第11-12頁)，與乙
    案依照片所示，部分為碎石道路等情相比(本院卷二第13-15
    頁)，兩案就現狀通行之難易度與對地貌、地上物之損害，
    大致在伯仲之間。
　⑶再甲案依附圖一所示，僅如附圖一編號1225⑶其中一隅，需跨
    越1225地號土地上由內埔鄉公所管理之新埔大排，經本院函
    詢內埔鄉公所，獲覆：本所依民法第787條原則同意原告通
    行，建議原告得於圳溝上架設板橋通行，原告應自行施作與
    維護通行之板橋，將來本所等機關欲使用圳溝辦理水利治理
    工程時，不能有異議等文字，有內埔鄉公所110年11月23日
    函可佐(本院卷三第6頁)，足知內埔鄉公所原則上同意原告
    架設板橋通行，猶乏被告所稱甲案通行有害排水、水利地等
    節。復觀被告黃有祥提出淹水照片之樣貌(本院卷二第127-1
    28頁)，可徵原告縱未依甲案鋪設碎石道路通行，仍可能因
    大雨等情致上述土地淹水，應屬地勢、氣候所難以避免，不
    足率認甲案通行或鋪設道路將損及上述土地之農作。
　⑷基上各節，兩造提出通行方案，應以甲案為損害最少，已堪
    認定，原告確認對甲案所經土地範圍內有通行權存在，洵屬
    有據。
　㈢原告其餘請求部分：
  ⒈按所有人對於無權占有或侵奪其所有物者，得請求返還之。
    對於妨害其所有權者，得請求除去之。有妨害其所有權之虞
    者，得請求防止之。有通行權人於必要時，得開設道路。但
    對於通行地因此所受之損害，應支付償金。民法第767條第1
    項、788條第1項各有明定。又按通行權人既經確認有通行權
    存在，被通行地之所有人及使用人自有容忍之義務，如有阻
    止或妨害之行為，通行權人當得依據民法第767條物上請求
    權之規定，請求予以禁止或排除（最高法院88年度台上字第
    2864號判決意旨參照）。另按有無必要開設道路，開設如何
    路面、寬度之道路，道路應否附設排水溝或其他設施，則應
    參酌相關土地及四周環境現況、目前社會繁榮情形、一般交
    通運輸工具、通行需要地通常使用所必要程度、通行地所受
    損害程度、建築相關法規等事項酌定之(最高法院95年度台
    上字第1718號判決意旨參照)。
  ⒉原告經本院認定對甲案範圍具通行權，業如上述，則原告自
    得依上開規定，請求被告黃有祥將系爭鐵門除去，且被告不
    得妨害原告通行。至被告黃有祥辯稱系爭鐵門之用途，可俟
    日後通行無礙後再行設置，或另覓他途代之，所辯仍欠其憑
    。另原告主張為供農用機械車輛進出，請求被告容忍其舖設
    碎石道路、板橋部分，合於常規使用，亦不致損及通行範圍
    旁農作，有如前述，惟依照片、附圖一所呈，系爭鐵門(附
    圖一編號B)西側現況已屬道路(本院卷二第頁)，原告就甲案
    通行範圍，當下祇有附圖一編號1217⑵、1225⑵至⑷、401⑵、4
    01⑴、402部分有鋪設道路、板橋之必要，逾此範圍，尚難允
    許。
五、綜上所述，原告依民法第787條、第788條及第767條規定，
    請求如主文第1、2項所示，為有理由，應予准許；逾此範圍
    之請求，則屬無據，應予駁回。
六、又本判決主文第1項乃確認判決，性質上不適於強制執行；
    而主文第2項命被告不得妨害通行部分，與假執行係於終局
    判決確定前，賦與執行力之情形不同，其餘部分亦宜俟主文
    第1項確定再為執行，爰不予宣告假執行。
七、本件事證已臻明確，兩造其餘攻擊、防禦方法，核於判決結
    果不生影響，爰不一一論述，併此敘明。
八、被告黃有祥另聲請將丙案囑託潮州地政製作複丈成果圖，然
    因本件事實已屬明確，且其遲至本件言詞辯論終結之日始聲
    請，亦核無調查之必要，附此敘明。
九、按敗訴人之行為，按當時之訴訟程度，為伸張或防衛權利所
    必要者，法院得酌量情形，命勝訴當事人負擔費用之全部或
    一部，民事訴訟法第81條第2款定有明文。本件原告起訴雖
    屬有據，然被告所為訴訟行為亦部分乃防衛其權利所必要，
    若令被告再負擔全額訴訟費用，恐非公平，爰職權定訴訟費
    用如主文第4項所示。
中　　華　　民　　國　　111 　年　　11　　月　　17　　日
                  潮州簡易庭  法　官　曾迪群
附表：
通行土地 通行範圍及面積 所有人或管理機關 屏東縣○○鄉○○段0000地號土地 附圖一編號1217⑵，27.7平方公尺 被告財政部國有財產署 屏東縣○○鄉○○段0000地號土地 附圖一編號1225⑵、⑶、⑷、⑸之18.53、33.13、0.92、8.65平方公尺 被告財政部國有財產署 屏東縣○○鄉○○段000地號土地 附圖一編號401⑴、⑵之6.33、48.26平方公尺 被告公業李火德(承租人被告黃有祥) 屏東縣○○鄉○○段000地號土地 附圖一編號402、402⑵之2.14、5.57平方公尺 被告黃有祥 


以上正本係照原本作成。
如不服本判決，應於送達後20日內，向本院提出上訴狀並表明上
訴理由，如於本判決宣示後送達前提起上訴者，應於判決送達後
20 日內補提上訴理由書（須附繕本）。如委任律師提起上訴者
，應一併繳納上訴審裁判費。
中　　華　　民　　國　　111 　年　　11　　月　　17　　日
                              書記官　薛雅云